【裁判字號】    98,消債更,97
【裁判日期】    980616
【裁判案由】    更生事件
【裁判全文】
臺灣臺北地方法院民事裁定            98年度消債更字第97號
聲  請  人
即債務人    甲○○
代  理  人  乙○○
上列當事人因消費者債務清理事件聲請更生，本院裁定如下：
    主  文
聲請駁回。
聲請費用由聲請人負擔。
    理  由
一、按債務人對於金融機構因消費借貸、自用住宅借款、信用卡
    或現金卡契約而負債務，在聲請更生或清算前，應提出債權
    人清冊，以書面向最大債權金融機構請求協商債務清償方案
    ，並表明共同協商之意旨；債務人與金融機構協商成立者，
    不得聲請更生或清算，但因不可歸責於己之事由，致履行顯
    有重大困難者，不在此限；本條例施行前，債務人依金融主
    管機關協調成立之中華民國銀行公會會員辦理消費金融案件
    無擔保債務協商機制與金融機構成立之協商，準用前項之規
    定，消費者債務清理條例第151條第1項、第5項、第6項分別
    定有明文。又聲請更生或清算不合程式或不備其他要件者，
    法院應以裁定駁回之，但其情形可以補正者，法院應定期間
    先命補正，復為同條例第8條所明定。
二、查本件債務人向本院聲請更生，雖主張：其有不能清償債務
    情事，前已提出債權人清冊，以書面向最大債權金融機構請
    求共同協商債務清償方案，但因債權人台灣銀行已於97年10
    月起對其薪資所得執行三分之一，扣押金額計新台幣（以下
    同）14,000元，而其每月平均所得約80,000元，每月平均支
    出約50,000元，扣除後每月還款能力僅有20,000元，與銀行
    提出之還款金額有所落差以致協商不成立，復未經法院裁定
    開始清算程序或宣告破產云云。按消債條例所定協商前置程
    序之意旨，在使金融機構與債務人就特定種類之債務清理事
    務上，利用法院程序外解決之協商機制，為迅速有效之自主
    性解決。而此一程序之進行，有賴當事人間之協力配合，本
    於誠信為基礎，形成債務清理之共識，藉由法院之事後核可
    ，賦予協商內容作為執行名義之正當性。苟債務人為直接進
    入更生程序，而於前置協商程序時，故意使協商破裂，雖有
    債務協商不成立之形式，然藉由脫法方式造成此等結論，難
    謂債務人業已踐行債務清理所必備之債務協商前置程序。經
    查：依聲請人所提出之前置協商不成立通知書所載，協商不
    成立之原因係債務人無法負擔任何還款條件。而觀諸債務人
    雖主張之必要費用，包含每月膳食10,000元、房租10,000元
    、交通5,000元、醫療100元、勞保費571元、健保費1,250元
    、水費200元、電費900元、電話費3,500元、網路費200元、
    瓦斯費200元、民間借貸無息償還20,000元，共計51,921元
    。然查，依行政院主計處公告之97年度最低生活費用（以每
    年家庭收支調查，計算出每人每月消費支出之百分之60作為
    最低生活費），台北縣（聲請人居住新店市）平均每人每月
    最低生活費為11,401元，債務人陳報之金額扣除民間借貸償
    還20,000元以外其中超過上開數額者即20,520元部分（計算
    式：31,921-11,401=20,520），即屬非必要之支出，應以上
    開金額作為每月必要支出之金額。
三、次按消費者債務清理條例之立法目的，乃在使陷於經濟上困
    境之消費者，得藉由更生或清算程序，清理債務，以妥適調
    整其與債權人之權利義務關係，並非一方面減輕債務人負擔
    ，又得令債務人保持其舊有之生活水平，是債務人如有不能
    清償債務或有不能清償之虞等情事，其生活程度自應受相當
    之限制，否則對債權人即屬不公。查，聲請人雖稱其因家庭
    遭遇變故，於84年間辦理離婚，結束十七年婚姻，所有財產
    歸零，重新開始，於84年至93年間向多家銀行辦理貸款及信
    用卡，由於不善理財，致欠下債務云云，查，其所欠債務中
    有因擔任連帶保證人而負債者，惟查，其所保證之主債務人
    張麗臣自95年11月至96年11月間，均按月匯款15,000元予債
    務人（僅其中一個月匯款10,000元），有債務人提出之合作
    金庫存摺可參，即主債務人並非全無償還債務人所代償之債
    務；又即便聲請人確遭強制執行扣薪資三分之一，聲請人每
    月亦尚有34,599元可供清償債務（計算式：80,000-11,401-
    14,000-20,000=34,599），債務人既尚有能力清償聲請人與
    債權銀行之協商款項，足認聲請人無參與協商之誠意，形同
    未確實踐行前置協商程序。
四、況查，聲請人原與債權銀行台新商業銀行於95年10月23日達
    成協議，先行清償32,679元後，分84期，年息9%及18%，每
    月各繳納12,900元及3,200元，共繳納16,100元，亦有聲請
    人所提出之協議書影本可查，惟依上所述，聲請人每月既尚
    有34,599元可供清償協商之還款債務，且聲請人聲請前二年
    之收入共1,920,000元（含薪資所得及退休俸所得），扣除
    96年薪資所得594,147元，97年薪資所得為1,325,853元，是
    於協商成立後並無明顯之收入減少情形，足見聲請人並無其
    他所謂「非可歸責於已之事由致履行有重大困難」之情事，
    本院參酌上情，亦難認聲請人有非可歸責於己之事由致履行
    協商有重大困難之情事。
五、綜上所述，本件聲請人有固定收入之履行能力，且就協商結
    果毀諾尚難認有非不可歸責於己致履行顯有重大困難之情事
    ，復無參與前置協商之誠意，逕為本件更生聲請，自屬違背
    消費者債務清理條例第151條第5項之規定，本件更生之聲請
    ，於法尚有未合。依上說明，應駁回其更生之聲請。
六、爰裁定如主文。
中    華    民    國    98    年    6     月    16    日
              民事第二十二庭法      官  張明輝
上為正本係照原本作成
如不服本裁定，應於裁定送達後10日內，以書狀向本院提出抗告
，並繳納抗告費新臺幣1千元
中    華    民    國    98    年    6     月    16    日
                            書  記  官  鄭玉佩


司法院資訊處製作；財團法人民間司法改革基金會備份。
